【裁判字號】    99,交簡上,77
【裁判日期】    990819
【裁判案由】    過失傷害
【裁判全文】
臺灣高雄地方法院刑事判決            99年度交簡上字第77號
上  訴  人  臺灣高雄地方法院檢察署檢察官
上  訴  人
即  被  告  丙○○
選任辯護人  甲○○
上列上訴人因被告過失傷害案件，不服本院交通法庭中華民國99
年2 月22日97年度審交簡字第4091號第一審刑事簡易判決（聲請
簡易判決處刑案號：97年度調偵字第866 號）及移送併辦（97年
度偵續字第459 號），提起上訴，本院管轄之第二審合議庭，判
決如下：
    主  文
上訴均駁回。
    事  實
一、丙○○考領有普通小型車駕駛執照，於民國97年3 月10日下
    午，駕駛車牌號碼Y9-3110 號自小客貨車，沿高雄市○○區
    ○○路278 巷由西往東方向行駛，於同日13時30分許，行至
    該路段1 弄29號前時，適有蘇姿文站立於該處，丙○○本應
    注意車前狀況，隨時採取必要之安全措施，而依當時天候晴
    、日間自然光線、路面乾燥無缺陷、無障礙物、視距良好，
    並無不能注意之情事，竟疏未注意車前狀況，致其所駕駛之
    上開自小客貨車右前側車頭不慎撞及蘇姿文，使蘇姿文倒地
    ，而受有右膝前部擦傷（2.5公分×2.5公分）之傷害。
二、案經蘇姿文之母戊○○訴請臺灣高雄地方法院檢察署檢察官
    偵查後聲請簡易判決處刑及移送併辦。
    理  由
壹、證據能力部分：
    按被告以外之人於審判外之言詞或書面陳述，除法律有規定
    者外，不得作為證據；又被告以外之人於審判外之陳述，雖
    不符刑事訴訟法第159 條之1 至第159 條之4 之規定，而經
    當事人於審判程序同意作為證據，法院審酌該言詞陳述或書
    面陳述作成時之情況，認為適當者，亦得為證據；當事人、
    代理人或辯護人於法院調查證據時，知有第159 條第1 項不
    得為證據之情形，而未於言詞辯論終結前聲明異議者，視為
    有前項之同意。刑事訴訟法第159 條第1 項、第159 條之5
    定有明文。經查，本判決所引用之各項證據資料，其屬於被
    告以外之人於審判外之陳述者，均據本院於調查證據程序逐
    一提示並告以要旨，檢察官、被告、辯護人均知該等證據為
    被告以外之人之審判外陳述，已表示對證據能力沒有意見（
    見院二卷第39頁正面、第79頁反面、第80頁正面）及均未於
    言詞辯論終結前聲明異議，本院審酌上開證據作成時之情況
    ，亦無不當取供等情形，認為以之作為本案之證據亦屬適當
    ，依刑事訴訟法第159 條之5 規定，應有證據能力。
貳、實體部分：
一、上揭犯罪事實，業據被告丙○○於警詢、偵訊及本院審理時
    坦承不諱（見警卷第2 至5 頁、相驗卷第44頁、偵一卷第7
    頁、院二卷第87頁反面），核與證人董文璋於警詢、檢察官
    偵查中證述其於97年3 月10日13時30分許，看到被告所駕自
    小客貨車右前側車頭撞到蘇姿文等情相符（見警卷第12至14
    頁、相驗卷第44頁正反面）。又被害人蘇姿文因本件車禍受
    有右膝前部擦傷（2.5 公分×2.5 公分）之傷害，業經證人
    戊○○於原審審理時證稱：當時我在2 樓，被告帶我女兒來
    按門鈴，我兒子蘇基福下去開門，看到我女兒一直在哭泣，
    我兒子有跟我講說妹妹發生車禍，叫我下樓去看，我沒有下
    去，我叫我兒子帶上來。我兒子後來把我女兒帶到樓上來，
    我女兒當時就是一直在哭，我問她哪裡痛，她一直指她的膝
    蓋處說很痛，我看到她的膝蓋處有一片擦傷的痕跡，然後我
    就給她擦藥。我問她哪裡不舒服，她除了指膝蓋外，沒有指
    其他的地方等語（見院一卷第28至31頁）及證人蘇基福於警
    詢中證稱：於97年3 月10日13時40分左右，我在住家（高雄
    市○○區○○里○○路278 巷1 弄43號）內聽到電鈴聲，我
    母親戊○○叫我下樓察看是何情形，等我下樓開門就看到被
    告攙扶著我妹妹蘇姿文，當時蘇姿文一直哭，我就問蘇姿文
    哪裡在痛，被告當時就說她開車撞到蘇姿文，被告並有問說
    是否需要將蘇姿文送醫，我就先安撫蘇姿文不要哭，一方面
    看蘇姿文身上有無外傷，後來我看蘇姿文身上沒有外傷，我
    就跟被告說那裡先回家好了，後來我就扶蘇姿文上2 樓客廳
    坐於椅子上休息，並再一次詳細檢查蘇姿文身上外傷，只發
    現蘇姿文膝蓋有擦傷，然後我就通知我母親戊○○來幫蘇姿
    文擦藥等情甚詳（見警卷第9 至11頁），並有臺灣高雄地方
    法院檢察署檢驗報告書、法務部法醫研究所解剖報告書、鑑
    定報告書各1 份在卷可稽（見相驗卷第50至56頁、第67至78
    頁）。又被告於原審調查中對上開車禍發生過程供稱：當天
    下午1 點多，我駕車從我家騎樓左彎重清路，左彎前有看到
    被害人在278 巷巷口前後走動，在看興建中的房子，該278
    巷口距離我家騎樓只有2 、3 間房子的距離，在我開車之後
    就沒有特別注意被害人，直到左彎車子快要打直時，車子右
    前側車門就與被害人發生擦撞，我下車看到被害人腳膝蓋有
    點被車擦到不舒服的感覺等語（見院一卷第20頁），顯見被
    告於開車左彎前，即已知悉被害人在其行經道路前方；另本
    件事故當時天候晴、日間自然光線、路面乾燥無缺陷、無障
    礙物、視距良好，且車禍發生地即高雄市○○路278 巷道路
    ，未繪設車道線及路面邊線，路寬僅4.9 公尺、車道兩旁均
    係住家等情，有道路交通事故現場圖、道路交通事故調查報
    告表(一)、(二)各1 紙（見警卷第29至31頁）及相片10幀在卷可
    參（見警卷第32至36頁），上開車道兩旁既緊鄰住家，且路
    面非寬，又未繪設分道線及邊線，被告行駛於該路，更應注
    意車前狀況，以防不慎撞及自道路兩側出入之住戶。被告於
    行車前，既已察覺被害人在其行經道路前方走動，自應特別
    注意其動向，參以被告係右前側車頭與被害人發生碰撞，顯
    見被害人於車禍發生前所在位置，應在被告車輛前側附近，
    屬被告視力可目擊之範圍內，詎其上開自承僅在開車左彎前
    知悉被害人在其車道前方，開車後未特別注意被害人位置等
    語，顯見其駕車確未注意車前狀況，進而導致本件車禍之發
    生並使被害人受有右膝前部擦傷之傷害，足認被告之駕車行
    為顯有過失。又被害人上開所受之右膝前部擦傷之傷害確實
    因被告本件車禍所致，被告之過失行為與被害人受傷之間，
    具相當因果關係。此外，被害人前於97年3 月10日22時30分
    許死亡，本院已無法傳訊調查，而遍閱卷內資料，尚乏確切
    積極證據證明被害人就本件車禍發生亦有過失，附此敘明。
    綜上，被告有上揭事實欄所載過失傷害犯行，事證明確，犯
    行堪以認定，應依法論科。
二、核被告所為，係犯刑法第284 條第1 項前段之過失傷害罪。
    原審以被告過失傷害犯行事證明確，援引刑事訴訟法第449
    條第1 項前段、第3 項、第454 條第2 項，刑法第284 條第
    1 項前段、第41條第1 項前段，刑法施行法第1 條之1 等規
    定，並審酌本件車禍肇事原因為被告駕車疏未注意車前狀況
    ，致與被害人發生擦撞，被害人因此受有如事實欄所載傷害
    ，復審酌被告雖未與被害人家屬達成和解，惟此係因雙方就
    被害人於車禍發生後死亡，是否與上開車禍有關（詳如下述
    ），故雙方無法達成和解，並依本案犯罪情節、被告之資力
    、智識及教育程度等一切情況，量處被告拘役45日，並諭知
    如易科罰金，以新臺幣1 千元折算1 日，經核認事用法及量
    刑均無不當。
三、被告上訴意旨雖以：原審量刑過重，請求從輕量刑云云。然
    按法官於有罪判決中，究應如何量處罪刑，自得依據個案情
    節，參諸刑法第57條所定各款犯罪情狀之規定，於該法定刑
    度範圍內，基於合義務性之裁量，量處被告罪刑。而量刑之
    裁量權，乃憲法所保障法官獨立審判之核心，如非有裁量逾
    越或裁量濫用之明顯違法情事，自不得擅加指摘其違法或不
    當，即使上級審對下級審裁量權之審查，亦應同此標準。經
    查，被告所犯刑法第284 條第1 項前段之過失傷害罪，法定
    刑為「6 月以下有期徒刑、拘役或500 元以下罰金」，亦即
    最重可判處有期徒刑6 月，最輕則可僅判處罰金，則原審依
    法審酌本件車禍肇事原因為被告駕車疏未注意車前狀況、被
    害人因此受有如事實欄所載傷害、被告迄未與被害人家屬和
    解及其他刑法第57條所規定之一切情況（見第二點所述及原
    審判決事實及理由第二點所載），而量處被告拘役45日，並
    諭知如易科罰金，以新臺幣1 千元折算1 日。經核原審上開
    科處之刑，並未逾刑法第284 條第1 項前段之法定刑度範圍
    ，亦無裁量逾越或裁量濫用之明顯違法情事，復已斟酌刑法
    第57條所規定之量刑事由，自堪認原審上開所量處之刑，尚
    屬適當，是被告以原審量刑過重為由提起本件上訴，請求撤
    銷原判決，為無理由，應予駁回。
四、檢察官雖據告訴人戊○○所請提起上訴略以：本件被害人死
    亡與被告之過失行為具有相當因果關係，原判決未依法詳加
    調查證據，率以推定被害人之死亡與被告駕車之過失行為無
    相當因果關係，認事用法，均有違法等語。經查：
  (一)本件被害人於上開車禍發生後，返回高雄市○○區○○路27
    8 巷1 弄43號住處休憩，於同日晚上10時10分經家人發現昏
    躺在臥室床上，經送往高雄醫學大學附設中和紀念醫院急救
    ，仍於同日晚上10時30分許到院時，經該院宣告已無生命跡
    象不治死亡，嗣被害人死因經送法務部法醫研究所鑑定後，
    認被害人患有腦性退化性重度殘障，因輕度車禍後口腔挫傷
    致咀嚼食物時會厭反射較差，致食物誤入呼吸道造成哽噎嗆
    食致窒息，最後因呼吸衰竭而死亡，固有法務部法醫研究所
    97年4 月28日函隨函所附之法務部法醫研究所解剖報告書、
    鑑定報告書各1 份（見相驗卷第67至78頁）、臺灣高雄地方
    法院檢察署相驗屍體證明書1 份（見相驗卷第82頁）在卷可
    參。
  (二)惟查，被害人遭被告車輛撞擊後，明顯受傷位置係在右側腿
    部等情，業據被告於原審調查中供稱：車禍發生當時被害人
    身著短褲，膝蓋部分有明顯傷痕，其他身體部分各處沒有傷
    痕等語明確（見院一卷第20頁），核與證人即被害人之兄蘇
    基福於警詢中證稱：於97年3 月10日13時40分左右，我在住
    家（高雄市○○區○○里○○路278 巷1 弄43號）內聽到電
    鈴聲，我下樓開門就看到被告攙扶著我妹妹蘇姿文，當時蘇
    姿文一直哭，我就問蘇姿文哪裡在痛，被告當時就說她開車
    撞到蘇姿文，被告並有問說是否需要將蘇姿文送醫，我就先
    安撫蘇姿文不要哭，一方面看蘇姿文身上有無外傷，後來我
    看蘇姿文身上沒有外傷，我就跟被告說那裡先回家好了，後
    來我就扶蘇姿文上2 樓客廳坐於椅子上休息，並再一次詳細
    檢查蘇姿文身上外傷，只發現蘇姿文膝蓋有擦傷，然後我就
    通知我母親戊○○來幫蘇姿文擦藥等語（見警卷第9 至11頁
    ），及證人即被害人之母戊○○於原審調查中證稱：我兒子
    後來把我女兒帶到樓上來，我女兒當時就是一直在哭，我問
    她哪裡痛，她一直指他的膝蓋處說很痛，我看到她的膝蓋處
    有一片擦傷的痕跡，然後我就給她擦藥。除膝蓋以外，沒有
    臉部、頭部等其他處有擦撞的傷痕，我問她哪裡不舒服，她
    除了指膝蓋外，沒有指其他的地方等語（見院一卷第28頁）
    。既被害人於車禍第一時間僅表示腿部疼痛，未再陳述身體
    其他部位有何不適，且被告及被害人家屬經詳細檢查被害人
    身體各處後，亦未察覺被害人嘴部受有傷害，該被害人嘴部
    所受傷勢，是否係因車禍所導致即屬有疑。對此法務部法醫
    研究所雖來函表明：被害人口腔挫傷為口腔內黏膜區（口腔
    內面），相對外表研判為右嘴角挫擦傷痕，非為常見急救性
    之挫傷，且在車禍後新鮮之傷痕，可因挫擦傷導致外表（因
    臉頰部軟組織脂肪較多）不易顯現挫傷瘀青，但造成口腔皮
    下黏膜撕裂挫傷呈現出血痕，而研判為車禍過程導致之口腔
    挫傷，該口腔挫傷在右側嘴角下方，非對稱性，若為CPR 急
    救，常為死後急救，擦傷極輕且極易分辨，綜合以上研判右
    側嘴角下方之口腔黏膜深而出血明顯，非為急救過程導致等
    語，有該所98年9 月7 日法醫理字第0980004053號函文1 紙
    在卷可參，惟如上開意見所載，被害人右側嘴角傷害確因車
    禍所致，縱臉部外表不易顯現挫傷瘀青，因該傷痕深且出血
    明顯，被害人理應有該處疼痛之表示，惟其於車禍後均未表
    示嘴部有何不適等情，業如前述，此情能否支持上開法務部
    法醫研究所研判結論，仍啟人疑竇。況被害人於送醫時，曾
    插管急救等情，業經證人戊○○證述：被害人急救時有插管
    ，我送她到殯儀館時，把插管拔出來時，被害人還有吐出一
    堆黑血等語明確，另財團法人私立高雄醫學大學附設中和紀
    念醫院99年5 月28日回覆本院之函，該函說明第二點更明確
    載明：「簡順卿醫師回覆：病人到院時已無呼吸及脈膊，立
    刻予以急救，且給予病患插管。但是於時間久遠，印象中並
    不記得有明顯之口腔傷害，無法確認被害人口腔之傷害是急
    救所造成或車禍所造成」等情明確（見院二卷第46之1 頁）
    。另佐以鑑定人即法務部法醫研究所法醫丁○○於本院審理
    時並證稱：一般急救傷比較是對稱性的，在上次函詢時，我
    有說比較不認為是急救過程導致。如果有急救插管的新事證
    ，待急救病歷證實．．．如果沒有提醒（是車禍）的資料，
    無法研判是車禍所造成等語（見院二卷第80頁反面、第81
    頁正面）。是被害人於送高醫急救時確有插管，且急診醫師
    簡順卿亦表示不記得被害人當時有明顯之口腔傷害，則縱法
    醫研究所認被害人口腔內所受挫傷，非CPR 急救所致，惟仍
    無法排除該傷勢係醫院急救過程中，於口腔插管不慎造成被
    害人口腔內部受有上開傷害，自難單憑法醫研究所上開報告
    ，遽認被害人口腔內所受傷害係本件車禍所導致。
  (三)又按所謂刑法之過失，其過失行為與結果間，在客觀上有相
    當因果關係始得成立。所謂相當因果關係，係指依經驗法則
    ，綜合行為當時所存在之一切事實，為客觀之事後審查，認
    為在一般情況下，有此環境，有此行為之同一條件，均可發
    生同一之結果者，則該條件即為發生結果之相當條件，行為
    與結果即有相當因果關係。反之，若在一般情形下，有此同
    一條件存在，而依客觀之審查，認為不必皆發生此結果者，
    則該條件與結果並不相當，不過偶然之事實而已，其行為與
    結果間即無相當因果關係（最高法院76年台上字第192 號判
    例意旨參照）。本件縱認被害人口腔內傷勢，係被告駕車不
    慎撞及所致，惟該傷勢與被害人死亡間之因果關係為何，鑑
    定人即法務部法醫研究所法醫丁○○於本院審理時已證稱：
    本件被害人領有重度殘障手冊，她有腦性退化，根據醫學經
    驗法則，這種人平時就會吞嚥困難，因為吞嚥不像正常人，
    所以當時才會認為就算口腔有挫傷，這也一定要是腦性退化
    之病人，兩個合起來才會嗆到，一般人如果是只有口腔挫傷
    是不會造成。而且腦性殘障的吞嚥功能，百分之八十都會很
    差。因為被害人的傷勢很輕。這種重度殘障的病人本身就很
    危險，然後因為車禍造成口腔受傷，我只能說也許會因為這
    個造成他口腔受傷，導致吞嚥更困難，這種造成死亡的機率
    很低，可能只有百分之五到百分之十，我認為只是有關係，
    但「我不認為有相當因果關係」等語明確（見院二卷第80至
    82頁）。是由鑑定人上開證述觀之，在一般情形下，有此環
    境及行為之同一條件，並非均可導致被害人死亡之結果，本
    件被害人死亡結果，與本件被告過失行為，已難認有相當因
    果關係。又被害人蘇姿文解剖結果並無右前胸之明顯外傷證
    據，無法支持「已成傷」，更無法支持有撞到右胸造成死亡
    之證據或相關性，有法務部法醫研究所99年6 月7 日函1 份
    在卷可憑（見院二卷第52頁），是證人董文璋於偵訊中雖曾
    證述：被告的車前方撞到被害人右前胸云云，然衡諸上開解
    剖結果及上開函文內容，被害人右前胸並未因此成傷，且與
    被害人死亡間亦欠缺相關性，且告訴人之後於本院審理時復
    已表示不用再傳喚證人董文璋到庭（見院二卷第38頁反面）
    ，併予敘明。
  (四)綜上，檢察官上訴意旨認被害人口腔內所受傷害是本件車禍
    所導致，並無確切證據可資證明，且本件被害人縱因車禍致
    口腔受有擦挫傷，然在一般情形下此種傷勢並不足以致人於
    死，被害人本即患有重度腦性殘障，而根據醫學經驗法則，
    重度腦性殘障者本來即有可能吞嚥功能較差，嗣被害人雖因
    食物誤入呼吸道造成哽噎嗆食致窒息而死，惟此甚亦可能係
    因被害人本身吞嚥能力較差或不明原因嘔吐致食物哽入呼吸
    道所致，足認被害人口腔受有傷害，在一般情形下，有此環
    境及行為之同一條件，並非均可導致其嗣後哽噎嗆食致窒息
    而死之結果，本件被告之過失行為，即非被害人死亡結果之
    相當條件，其行為與結果間，並不具有因果關係之相當性，
    是自難認被告涉有刑法第276 條第1 項之過失致人於死罪嫌
    。從而，檢察官據告訴人戊○○所請而以上揭情詞提起本件
    上訴，請求撤銷原判決，為無理由，應予駁回。
五、綜上所述，檢察官據告訴人之請提起本件上訴及被告提起本
    件上訴，請求撤銷原判決，均為無理由，均應予駁回。
據上論斷，應依刑事訴訟法第455 條之1 第1 項、第3 項、第36
8 條，判決如主文。
本案經檢察官乙○○到庭執行職務。
中    華    民    國    99    年    8     月    19    日
                  交通法庭審判長法  官  廖建瑜
                                法  官  陳盈吉
                                法  官  林永村
不得上訴。
以上正本證明與原本無異。
中    華    民    國    99    年    8     月    19    日
                                書記官  王珮樺

司法院資訊處製作；財團法人民間司法改革基金會備份。
